---
title: |
  <b>プレゼミ</b> </br>
  <span style="color: #282A36; ">Day4 : Rでのデータ分析（基礎）</span>
author: "Soichi Matsuura"
format:
  revealjs:
    theme: ["default", "dracula.scss"]
    transition: convex
    slide-number: true
    df_print: paged
    code-line-numbers: false
    html-math-method: katex
    width: 1400
    footer: "Ritsumeikan University, Business Administration"
    logo: "img/rits_logo.pdf"
    controls: true
execute:
  echo: true
  warning: false
  message: false
  highlight-style: github
css: mystyle.css
---

```{r}
#| purl: false
#| echo: false
suppressMessages(library(tidyverse))
# スライドの図で日本語が □ にならないようにする（教員側の描画設定）
if (.Platform$OS.type == "windows") {
  grDevices::windowsFonts(jp = grDevices::windowsFont("Meiryo"))
  theme_set(theme_minimal(base_family = "jp", base_size = 15))
} else {
  theme_set(theme_minimal(base_size = 15))
}
options(pillar.print_max = 8, pillar.print_min = 8)
```

## 今日の95分

| 時間 | 誰が | 内容 |
|---|---|---|
| 00–05 | 教員 | **みんなの予想の集計** |
| 05–15 | 学生 | なぜそう予想したか |
| 15–40 | 学生 | 報告 → ディスカッサントの反論 → 議論 |
| 40–55 | 教員 | 解説：データフレーム／再現性／AIへの頼み方 |
| 55–75 | **学生** | **ライブ分析：第3回のExcel作業をRで再現する** |
| 75–85 | 学生 | 持ち寄り：**使ったプロンプト**を貼る |
| 85–95 | 教員 | まとめ／裏切り／次回の事前課題 |

::: {.code-output}
今日から **Posit Cloud** を本格的に使います。
インストールは何もしません。**ブラウザだけ**です。
:::

# 今日の問い

## 前回、Excelで何をしましたか

::: {.columns}
::: {.column width="52%"}
**第3回にやったこと**

1. ファイルを開く
2. 売上高の**平均**を出す
3. 売上高の**中央値**を出す
4. ピボットテーブルで**業種別**に集計
5. 表を整える

:::
::: {.column width="48%"}
::: {.fragment}
**かかった時間**

だいたい **15分**。

そして──

<span class="markp">**来年もう一度やれと言われたら、また15分かかります。**</span>
:::
:::
:::

## 今日の問い

<br>

<div style="text-align:center; font-size:1.6em; font-weight:900;">
  前回のExcel作業は、<span class="marky">Rなら何行で書けるか</span>
</div>

<br>

::: {.code-output}
事前課題Bで、みなさんに4択で予想してもらいました。

① 3行以内
② 4〜10行　
③ 11〜30行　
④ 31行以上
:::

::: {.notes}
ここで予想シートの集計グラフを映す。
「④に入れた人、なぜそう思った？」から聞く。多数派ではなく少数派から聞く。
:::

## みんなの予想（集計）

::: {.code-output}
※ 授業当日、manaba／Google Forms の集計グラフをここに貼り付けて映す。
:::

<br>

**隣の人と2分：なぜその数字にしましたか。**

<br>

::: {.fragment}
<span class="markp">**答えは、今日の55分〜75分に自分の手で確かめます。**</span>
:::

# Posit Cloud を開く

## 3ステップだけ

::: {.columns}
::: {.column width="50%"}
1. ブラウザで <https://posit.cloud> を開く
2. Space「**プレゼミ2026**」を選ぶ
3. 「**第04回**」をクリック
:::
::: {.column width="50%"}
::: {.code-output}
クリックした瞬間、**あなた専用のコピー**が作られます。

だから──

- 何をしても壊れません
- 壊れたら**もう一度クリックすれば新品**に戻ります
:::
:::
:::

<br>

::: {.fragment}
<span class="marky">**インストールは一切ありません。**</span>
Windowsでも Mac でも Chromebook でも、画面はまったく同じです。
:::

## 画面の見方（4つの枠）

| 枠 | 名前 | 何をするところ |
|---|---|---|
| 左上 | **エディタ** | コードを**書く**。今日開くのは `main/04_kiso.R` 1本だけ |
| 左下 | **コンソール** | コードが**実行される**ところ。結果はここに出る |
| 右上 | Environment | いま R が**覚えているもの**の一覧 |
| 右下 | Files / Plots | ファイルの一覧と、**図**が出るところ |

::: {.code-output}
**実行の方法は1つだけ覚えてください。**

カーソルを行に置いて → <span class="markp">**Ctrl + Enter**</span>（Macは **Cmd + Enter**）

その1行だけが実行されます。**1行ずつ、結果を見ながら進むこと。**
:::

## 今日の約束

::: {.incremental}
- **一度に全部実行しない。** 1行ずつ、結果を見る。
- **エラーが出たら、まずエラー文をよく見る。** 消さずに残す。
- **分からなければAIに聞く。** ただし**貼る前に読む**。
- **画面が固まったら**、いったん閉じてもう一度開く。作業は保存されています。
:::

::: {.fragment}
::: {.code-output}
エラーは失敗ではありません。<span class="marky">**R があなたに話しかけている**</span>だけです。
今日は、その読み方を覚える回でもあります。
:::
:::

# 手を動かす

## まず、道具を出す

```{r}
#| script: "04_kiso"
library(tidyverse)
```

```{r}
#| script: "04_kiso"
#| echo: false
#| eval: false
# 図の日本語が □ になるときは、ここを自分の環境に合わせて変える
# （Posit Cloud では通常このままで表示されます）
theme_set(theme_minimal(base_size = 13))
```

::: {.code-output}
`tidyverse` は「データを扱う道具箱」です。**毎回いちばん最初に呼びます。**

Posit Cloud には**もう入っています**。`install.packages()` は要りません。
:::

::: {.fragment}
```{r}
#| purl: false
#| error: true
libary(tidyverse)
```

<span class="markp">よくある間違い。</span>`libary` ではなく `library`。
**このエラー文をそのままAIに貼れば、一瞬で直ります。**
:::

## データを読む

```{r}
#| script: "04_kiso"
firms <- read_csv("data/processed/sample_firms.csv")
```

::: {.code-output}
- `firms` … データにつけた**名前**。以後この名前で呼び出します
- `<-` … 「**右のものを左の名前に入れる**」という意味（キーボードは `<` と `-`）
- `read_csv()` … CSVファイルを読む道具
:::

::: {.fragment}
実行すると、右上の Environment に `firms` が現れます。
<span class="marky">**これで「ファイルを開く」が終わりました。1行です。**</span>
:::

## 中身を見る

```{r}
#| script: "04_kiso"
firms
```

::: {.notes}
1050社 × 6年 = 6300行。Excelでは開けるが、快適ではないサイズ。
「行 = 1社の1年分」であることをここで必ず確認させる。
:::

## 列の意味

| 列 | 中身 | 単位 |
|---|---|---|
| `企業ID` `企業名` | どの会社か | — |
| `業種` | 10業種のどれか | — |
| `決算年度` | 2019〜2024 | 年 |
| `売上高` `総資産` `純利益` `自己資本` | 財務データ | 百万円 |
| `従業員数` | 人数 | 人 |

::: {.code-output}
**1行 = 「1つの会社の、1つの年度」**です。

1050社 × 6年 = <span class="markp">**6300行**</span>。
Excelでも開けますが、**スクロールして眺めるサイズではありません。**
:::

## 平均と中央値

```{r}
#| script: "04_kiso"
firms |>
  summarise(
    平均 = mean(売上高),
    中央値 = median(売上高)
  )
```

::: {.fragment}
```{r}
#| script: "04_kiso"
firms |>
  summarise(倍率 = mean(売上高) / median(売上高))
```

<span class="markp">**平均は中央値の約`r round(mean(firms$売上高) / median(firms$売上高), 1)`倍。**</span>
「平均的な日本企業」という言い方が、いかに危ういか。
:::

## `|>` は「それから」と読む

::: {.columns}
::: {.column width="46%"}
**書き方A（入れ子）**

```r
summarise(firms, 平均 = mean(売上高))
```

内側から外側へ読む。**読みにくい。**
:::
::: {.column width="54%"}
**書き方B（パイプ）**

```r
firms |>
  summarise(平均 = mean(売上高))
```

**上から下へ読める。**
「`firms` を持ってきて、**それから** 要約する」
:::
:::

<br>

::: {.code-output}
このクラスでは <span class="marky">**B で書きます。**</span>
処理が3つ4つと増えたとき、Bでないと読めなくなります。

キーボード：<span class="markp">**Ctrl + Shift + M**</span>（Macは Cmd + Shift + M）
:::

## 業種別に集計する

前回、ピボットテーブルでやったことです。

```{r}
#| script: "04_kiso"
firms |>
  group_by(業種) |>
  summarise(
    社数 = n(),
    売上高中央値 = median(売上高)
  )
```

## 並べ替えて、上から見る

```{r}
#| script: "04_kiso"
firms |>
  group_by(業種) |>
  summarise(
    社数 = n(),
    売上高中央値 = median(売上高)
  ) |>
  arrange(desc(売上高中央値))
```

::: {.code-output}
`arrange(desc(...))` ＝「**大きい順に並べ替える**」。ピボットテーブルの並べ替えと同じです。
:::

## 図にする

```{r}
#| script: "04_kiso"
#| fig-height: 4.2
#| fig-width: 11
firms |>
  group_by(業種) |>
  summarise(売上高中央値 = median(売上高)) |>
  ggplot(aes(x = fct_reorder(業種, 売上高中央値), y = 売上高中央値)) +
  geom_col(fill = "#8556c7") +
  coord_flip() +
  labs(x = NULL, y = "売上高の中央値（百万円）")
```

::: {.notes}
「では、いちばん儲かっているのはどの業種か？」と聞く。
たいてい「卸売業」と答える。ライブ分析でその予想が裏切られる。
:::

# 答え合わせ

## 何行だったか

::: {.columns}
::: {.column width="50%"}
**Excel（第3回）**

- ファイルを開く
- 平均・中央値を計算
- ピボットテーブルを作る
- 並べ替える
- グラフにする

<span class="markp">**約15分の手作業**</span>
:::
::: {.column width="50%"}
**R（今日）**

```r
library(tidyverse)
firms <- read_csv("...")
firms |>
  group_by(業種) |>
  summarise(売上高中央値 = median(売上高)) |>
  arrange(desc(売上高中央値))
```

<span class="marky">**6行**</span>
:::
:::

::: {.fragment}
::: {.code-output}
**行数が少ないことが偉いのではありません。**

偉いのは、この6行が
<span class="markp">**来年も、別のデータでも、そのまま動く**</span>ことです。
:::
:::

## 本当の差はここに出る

::: {.columns}
::: {.column width="50%"}
**「2024年度だけで見たい」**

Excel → **もう一度全部やり直し**
:::
::: {.column width="50%"}
R → **1行足すだけ**

```r
firms |>
  filter(決算年度 == 2024) |>
  group_by(業種) |>
  summarise(...)
```
:::
:::

<br>

::: {.fragment}
::: {.code-output}
第3回の「裏切り」を覚えていますか。

> 同じ作業を来年もう一度やれと言われたら？
> **1行間違えたら、誰が気づく？**

Rでは、**やり直しは1行の変更**で、**間違いはコードに残って見える**。
これが<span class="marky">**再現性**</span>です。
:::
:::

# AIへの頼み方

## エラーが出たら、まずこれ

::: {.code-output}
**手順（今日から正式な手順です）**

1. エラーメッセージを**そのまま全部**コピーする
2. AIに貼る。**そのとき自分のコードも一緒に貼る**
3. 返ってきたコードを**読んでから**貼り戻す
4. 動いたら、**なぜ直ったのかを一言で書く**
:::

<br>

::: {.fragment}
<span class="markp">**4がいちばん大事です。**</span>
「動いたからヨシ」で進むと、次に同じ所で詰まります。
:::

## 良い頼み方・悪い頼み方

::: {.columns}
::: {.column width="48%"}
**悪い**

> Rのコードを書いて

→ 何のデータか分からないので、
**動かないコードが返ってくる**
:::
::: {.column width="52%"}
**良い**

> tidyverseを使っています。
> `firms` というデータフレームに
> 業種・決算年度・売上高・純利益の列があります。
> **業種別に純利益率の中央値**を出して、
> 大きい順に並べたい。

→ **そのまま動くコードが返ってくる**
:::
:::

<br>

::: {.fragment}
::: {.code-output}
コツは3つ。<span class="marky">**①道具を言う ②データの形を言う ③欲しい結果を言う**</span>

ちなみに `str(firms)` の結果を貼ると、②が一発で伝わります。
:::
:::

## 画面の並べ方

::: {.code-output}
**左に Posit Cloud、右にAIチャット。** ブラウザのタブを2つ並べてください。

Windows：ウィンドウを掴んで画面の左端／右端に寄せる
Mac：Mission Control で左右に並べる
:::

<br>

<span class="markp">**コピーして、貼る。この動作を面倒がらないこと。**</span>

補完してくれるAIをエディタに入れる方法もありますが、
このクラスでは**あえてコピー＆ペースト**でやります。
理由は、<span class="marky">**貼る前に読む時間が生まれる**</span>からです。

# ライブ分析（20分）

## やること

::: {.columns}
::: {.column width="55%"}
**ペアごとに担当業種が違います。**

配布シートの自分の行を見てください。

1. 担当業種だけに絞る
2. 年度別に、**純利益率の中央値**を出す
3. 折れ線グラフを1枚描く
4. 数値を共有シートに書き込む
:::
::: {.column width="45%"}
::: {.code-output}
**純利益率 = 純利益 ÷ 総資産**

新しい列を作る道具は
`mutate()` です。

**AIに聞いてよい。**
むしろ聞いてください。
:::
:::
:::

<br>

::: {.fragment}
<span class="markp">**終わらなくてかまいません。**</span>
どこで詰まったかを持ち寄るほうが、今日は価値があります。
:::

## ヒント（ここまでは配ります）

```{r}
#| script: "04_kiso"
#| eval: false
# ★ここだけ自分の担当業種に書き換える★
tantou <- "情報・通信業"

firms |>
  filter(業種 == tantou) |>
  mutate(純利益率 = 純利益 / 総資産) |>
  group_by(決算年度) |>
  summarise(純利益率中央値 = median(純利益率))
```

::: {.code-output}
`==` は**イコールが2つ**です。1つだと動きません（`<-` と混同しやすい）。

この続き（図にする）は、**AIに頼んでください。**
:::

## 持ち寄り（10分）

::: {.columns}
::: {.column width="50%"}
**共有シートに2つ書く**

1. 担当業種の**2024年度の数値**
2. <span class="markp">**使ったプロンプト**</span>
:::
::: {.column width="50%"}
::: {.code-output}
プロンプトを貼るのは、
**良い頼み方をクラスで共有する**ためです。

このあと投票します。
:::
:::
:::

<br>

::: {.fragment}
**全員分が揃うと、クラス全体で「業種×年度」の表が1枚完成します。**
1人分だけでは、何も言えません。
:::

# 裏切り

## AIに、こう頼んでみました

> `firms` の純利益の平均を出してください。

::: {.fragment}
返ってきたコードが、これでした。

```{r}
#| purl: false
firms |>
  summarise(純利益の平均 = mean(純利益, na.rm = TRUE))
```
:::

::: {.fragment}
別のAIは、こう返しました。

```{r}
#| purl: false
firms |>
  mutate(純利益 = replace_na(純利益, 0)) |>
  summarise(純利益の平均 = mean(純利益))
```
:::

## 数字が違う

```{r}
#| purl: false
#| echo: false
a <- firms |> summarise(v = mean(純利益, na.rm = TRUE)) |> pull(v)
b <- firms |> mutate(純利益 = replace_na(純利益, 0)) |>
  summarise(v = mean(純利益)) |> pull(v)
tibble(
  やり方 = c("欠損を除いて平均", "欠損を0にして平均"),
  純利益の平均 = round(c(a, b)),
  差 = c("—", paste0(round((b - a) / a * 100, 1), "%"))
)
```

::: {.fragment}
::: {.code-output}
このデータには、純利益が**空欄の行が `r sum(is.na(firms$純利益))` 件**あります。

- **除いて計算する** … 「分からないものは数えない」
- **0にして計算する** … 「**利益がゼロだった**」と言っているのと同じ

<span class="markp">**後者は、事実と違います。**</span>
:::
:::

## しかも、空欄はランダムではない

```{r}
#| purl: false
#| echo: false
firms |>
  mutate(純利益の状態 = if_else(is.na(純利益), "空欄", "数値あり")) |>
  group_by(純利益の状態) |>
  summarise(
    行数 = n(),
    総資産の中央値 = round(median(総資産))
  )
```

::: {.fragment}
::: {.code-output}
**空欄になっているのは、大きい会社ばかり**です。

だから0で埋めると、<span class="markp">**大きい会社の利益だけがごっそり消える**</span>。
平均は必ず下振れします。**偶然ではなく、必ずです。**
:::
:::

::: {.notes}
「欠損はランダムに起きるとは限らない」＝欠測メカニズムの話。
ここは深入りしない。第12回の自己選択バイアスの伏線として置くだけでよい。
:::

## どちらのAIも、エラーは出していない

<br>

<div style="text-align:center; font-size:1.4em; font-weight:900;">
<span class="marky">動いたコードが、正しいコードとは限らない。</span>
</div>

<br>

::: {.code-output}
だから、`plan` のAIポリシーには**検算**が入っています。

- 欠損は何件あるか（`sum(is.na(...))`）
- 何行使って計算したのか（`n()`）

<span class="markp">**この2つを確かめる癖をつけてください。**</span>
5秒で終わります。
:::

## 検算の型（覚えて帰る1つ）

```{r}
#| script: "04_kiso"
firms |>
  summarise(
    全行数 = n(),
    欠損数 = sum(is.na(純利益)),
    使った行数 = sum(!is.na(純利益)),
    平均 = mean(純利益, na.rm = TRUE)
  )
```

::: {.code-output}
**平均だけを出さない。「何行で計算したか」を必ず一緒に出す。**

これができていれば、AIが何を返してきても気づけます。
:::

# まとめ

## 今日おぼえたこと

::: {.incremental}
- Posit Cloud は**クリックすれば自分用のコピー**ができる。壊してよい
- **`Ctrl + Enter`** で1行ずつ実行する
- **`|>`** は「それから」と読む
- **`group_by()` → `summarise()`** で、ピボットテーブルと同じことができる
- Excelの15分は、Rの**6行**になる。価値は行数ではなく**再現できること**
- <span class="markp">**動いたコードが、正しいコードとは限らない**</span>
:::

## 次回（第5回）の事前課題

| | 内容 | 目安 |
|---|---|---|
| **A** | 解説動画（8分）＋教科書の該当節 | 30分 |
| **B** | **予想シート**：利益率のヒストグラムはどんな形になるか（4択） | 3分 |
| **C** | `main/05_ouyou.R` の**フィルタ条件を1箇所だけ**変えて図を作り、貼る | 20分 |

::: {.code-output}
第5回の問いは <span class="marky">**「この図は何を隠しているか」**</span>です。

今日作った棒グラフ。**中央値だけを見て、何を見落としていたでしょうか。**
:::

::: {.notes}
中央値は分布の真ん中1点でしかない。ばらつきと外れ値が消えている。
第5回のアンスコムの四重奏へつなぐ。
:::

## 詰まったら

::: {.columns}
::: {.column width="50%"}
**その場で**

1. エラー文をAIに貼る
2. 隣の人の画面を見る
3. 手を挙げる
:::
::: {.column width="50%"}
**あとで**

- プロジェクトを**もう一度開き直す**と新品に戻ります
- どうしても動かないときは manaba の質問掲示板へ（**画面のスクショを貼ること**）
:::
:::

<br>

::: {.code-output}
<span class="markp">**「動かない」は全員が通る道です。**</span>
黙って諦めるのだけは、やめてください。
:::
