---
title: |
  <b>プレゼミ</b> </br>
  <span style="color: #282A36; ">Day5 : Rでのデータ分析（応用）</span>
author: "Soichi Matsuura"
format:
  revealjs:
    theme: ["default", "dracula.scss"]
    transition: convex
    slide-number: true
    df_print: paged
    code-line-numbers: false
    html-math-method: katex
    width: 1400
    footer: "Ritsumeikan University, Business Administration"
    logo: "img/rits_logo.pdf"
    controls: true
execute:
  echo: true
  warning: false
  message: false
  highlight-style: github
css: mystyle.css
---

```{r}
#| purl: false
#| echo: false
suppressMessages(library(tidyverse))
# スライドの図で日本語が □ にならないようにする（教員側の描画設定）
if (.Platform$OS.type == "windows") {
  grDevices::windowsFonts(jp = grDevices::windowsFont("Meiryo"))
  theme_set(theme_minimal(base_family = "jp", base_size = 15))
} else {
  theme_set(theme_minimal(base_size = 15))
}
options(pillar.print_max = 8, pillar.print_min = 8)
```

## 今日の95分

| 時間 | 誰が | 内容 |
|---|---|--------------|
| 00–05 | 教員 | **みんなの予想の集計**（利益率のヒストグラムの形） |
| 05–15 | 学生 | なぜそう予想したか／事前課題Cの図を1枚映す |
| 15–40 | 学生 | 報告 → ディスカッサントの反論 → 議論 |
| 40–55 | 教員 | 解説：問いの型と図の型／良い図の条件／**アンスコムの四重奏** |
| 55–75 | **学生** | **ライブ分析：悪い図を良い図に直す**（ペアで相互チェック） |
| 75–85 | 学生 | 持ち寄り：全員の図を貼り出して投票 |
| 85–95 | 教員 | まとめ／裏切り／次回の事前課題 |

::: {.code-output}
今日開くファイルは <span class="markp">**`main/05_ouyou.R`**</span> 1本だけです。
前回と同じく Posit Cloud。**インストールは何もしません。**
:::

# 前回の宿題

## あの棒グラフを覚えていますか

```{r}
#| script: "05_ouyou"
#| echo: false
library(tidyverse)
firms <- read_csv("data/processed/sample_firms.csv")
```

```{r}
#| script: "05_ouyou"
#| echo: false
#| eval: false
# 図の日本語が □ になるときは、ここを自分の環境に合わせて変える
# （Posit Cloud では通常このままで表示されます）
theme_set(theme_minimal(base_size = 13))
```

```{r}
#| purl: false
#| echo: false
#| fig-height: 4.0
#| fig-width: 11
firms |>
  filter(決算年度 == 2024) |>
  group_by(業種) |>
  summarise(売上高中央値 = median(売上高)) |>
  ggplot(aes(x = fct_reorder(業種, 売上高中央値), y = 売上高中央値)) +
  geom_col(fill = "#8556c7") +
  coord_flip() +
  labs(x = NULL, y = "売上高の中央値（百万円）")
```

::: {.code-output}
第4回の最後に、こう聞きました。

> **中央値だけを見て、何を見落としていたでしょうか。**
:::

## 棒1本は、何社分か

::: {.columns}
::: {.column width="50%"}
**卸売業の棒の高さ**

`r firms |> filter(決算年度 == 2024, 業種 == "卸売業") |> summarise(m = median(売上高)) |> pull(m) |> round() |> format(big.mark = ",")` 百万円

これは <span class="markp">**`r firms |> filter(決算年度 == 2024, 業種 == "卸売業") |> nrow()`社のうちの、まん中の1社**</span>の数字です。
:::
::: {.column width="50%"}
::: {.fragment}
**残りの`r firms |> filter(決算年度 == 2024, 業種 == "卸売業") |> nrow() - 1`社は、どこへ行ったのでしょう。**

<br>

棒グラフは、**1つのグループを1つの数字に潰します。**

潰した瞬間に消えるもの ──
それが今日のテーマです。
:::
:::
:::

## 潰す前の姿を見る

```{r}
#| script: "05_ouyou"
#| fig-height: 3.8
#| fig-width: 11
firms |>
  filter(決算年度 == 2024) |>
  ggplot(aes(x = fct_reorder(業種, 売上高, .fun = median), y = 売上高)) +
  geom_boxplot(fill = "#8556c7", alpha = 0.4) +
  coord_flip() +
  labs(x = NULL, y = "売上高（百万円）")
```

::: {.fragment}
<span class="markp">**読めません。**</span> 1社の巨大企業が、横軸を全部持っていってしまいました。
:::

::: {.notes}
ここで「読めない図」をわざと見せる。学生に「何が悪い？」と聞く。
「外れ値のせい」まで出れば十分。次のスライドで軸を変える。
:::

## 軸の目盛りを変えるだけで読める

```{r}
#| script: "05_ouyou"
#| fig-height: 3.8
#| fig-width: 11
firms |>
  filter(決算年度 == 2024) |>
  ggplot(aes(x = fct_reorder(業種, 売上高, .fun = median), y = 売上高)) +
  geom_boxplot(fill = "#8556c7", alpha = 0.4) +
  coord_flip() +
  scale_y_log10() +
  labs(x = NULL, y = "売上高（百万円・対数目盛）")
```

::: {.code-output}
`scale_y_log10()` ＝ **目盛りを「10倍ごと」に刻む**。
`1e+03` は1,000、`1e+04` は10,000、`1e+05` は100,000 という意味です。
:::

## 箱ひげ図の読み方（30秒）

::: {.columns}
::: {.column width="46%"}
| 部品 | 意味 |
|---|---|
| 箱の**まん中の線** | 中央値 |
| 箱の**左端・右端** | 下位25%・上位25%の位置 |
| **ひげ** | だいたいの範囲 |
| 点 | ひげから外れた会社 |
:::
::: {.column width="54%"}
::: {.code-output}
棒グラフが見せていたのは、
**箱のまん中の線1本だけ**でした。

箱の幅（ばらつき）と点（外れ値）は、
<span class="markp">**全部消えていた**</span>のです。
:::
:::
:::

::: {.fragment}
<br>
**そして、いちばん大事なのはこれです。**
:::

## 業種の差より、業種の中の差のほうが大きい

::: {.code-output}
さっきの図をもう一度見てください。**箱どうしが、ほとんど重なっています。**

- 卸売業の下位25%の会社は、サービス業の中央値より**小さい**
- サービス業の上位の会社は、卸売業の中央値より**大きい**
:::

<br>

::: {.fragment}
<div style="text-align:center; font-size:1.3em; font-weight:900;">
「<span class="marky">卸売業は規模が大きい業種だ</span>」と言ったとき、<br>
その業種の<b>どの会社の話</b>をしているのでしょうか。
</div>
:::

::: {.notes}
第3回の「平均的な日本企業」の議論と同じ構造。
グループの代表値だけで語ると、グループ内の分散を無視することになる。
第12回の「異質性」への伏線として置いておく。深追いはしない。
:::

## 今日の問い

<br>

<div style="text-align:center; font-size:1.6em; font-weight:900;">
  <span class="marky">この図は、何を隠しているか</span>
</div>

<br>

::: {.code-output}
図は、見せるための道具であると同時に、**隠すための道具**でもあります。

意図的に隠す人もいますが、たいていは<span class="markp">**気づかずに隠しています。**</span>
今日は、その「気づかずに」を減らす回です。
:::

# 予想の答え合わせ

## 事前課題Bの4択

::: {.code-output}
**利益率（純利益 ÷ 総資産）のヒストグラムは、どんな形になるか。**

① 売上高と同じく、**右に長く裾を引いた**形
② **ゼロ付近を中心に、ほぼ左右対称**の山
③ 山が**2つ**ある（ふたこぶ）
④ ほとんどが1か所に固まり、**山と呼べる形にならない**
:::

<br>

::: {.code-output}
※ 授業当日、manaba／Google Forms の集計グラフをここに貼り付けて映す。
:::

::: {.notes}
①を選ぶ学生が多いはず。第3回・第4回で「売上高は右に歪む」を叩き込んだから。
その「引きずられ」こそが今日の学びになる。多数派をいじらず、少数派から理由を聞く。
:::

## まず、売上高のヒストグラム

```{r}
#| script: "05_ouyou"
#| fig-height: 3.6
#| fig-width: 11
firms |>
  filter(決算年度 == 2024) |>
  ggplot(aes(x = 売上高)) +
  geom_histogram(bins = 40, fill = "#8556c7", colour = "white") +
  labs(x = "売上高（百万円）", y = "社数")
```

::: {.code-output}
おなじみの形。<span class="markp">**左に全部固まって、右に長い裾。**</span>
「平均 ＞ 中央値」になるのは、この裾のせいでした（第3回）。
:::

## では、利益率は

```{r}
#| script: "05_ouyou"
#| fig-height: 3.6
#| fig-width: 11
firms |>
  mutate(総資産利益率 = 純利益 / 総資産) |>
  ggplot(aes(x = 総資産利益率)) +
  geom_histogram(bins = 40, fill = "#8556c7", colour = "white") +
  labs(x = "総資産利益率（純利益 ÷ 総資産）", y = "社数")
```

::: {.fragment}
<span class="marky">**答えは ② でした。**</span> 歪みが、ほとんど消えています。
:::

## なぜ歪みが消えたのか

::: {.columns}
::: {.column width="48%"}
**売上高**（金額そのもの）

会社の**大きさ**がそのまま出る。
大企業と中小企業が同じ軸に並ぶ。

→ 右に長い裾
:::
::: {.column width="52%"}
**利益率**（割り算した比率）

<span class="markp">**大きさで割ってある。**</span>
大企業も中小企業も同じ土俵に乗る。

→ 左右対称の山
:::
:::

<br>

::: {.fragment}
::: {.code-output}
第3回で「**なぜ比率にするのか**」という話をしました。答えがこれです。

比率にすると、<span class="marky">**規模の違いが消えて、収益力の違いだけが残る。**</span>
だから会計の実証研究は、金額そのものではなく比率をよく使います。
:::
:::

## 数字でも確かめる（検算の型）

```{r}
#| script: "05_ouyou"
firms |>
  mutate(総資産利益率 = 純利益 / 総資産) |>
  summarise(
    全行数 = n(),
    欠損数 = sum(is.na(総資産利益率)),
    使った行数 = sum(!is.na(総資産利益率)),
    中央値 = median(総資産利益率, na.rm = TRUE),
    赤字の割合 = mean(総資産利益率 < 0, na.rm = TRUE)
  )
```

::: {.code-output}
前回おぼえた**検算の型**です。図を描いたら、必ず**行数**も見ること。

さっきのヒストグラムは、`r sum(is.na(firms$純利益))`行を**黙って捨てて**描かれていました。
`geom_histogram()` は警告を出しますが、<span class="markp">**スライドでは消えて見えません。**</span>
:::

::: {.notes}
学生の中に「ゼロのすぐ右で段差がある」と気づく者がいたら、必ず褒める。
ただしここでは説明しない。「それは第7回で丸ごと1回使って扱う」とだけ言う。
先に説明すると第7回の予想シートが死ぬ。
:::

# 図は「選ぶ」もの

## 問いの型と、図の型は対応している

| 知りたいこと（問いの型） | 図の型 | 部品 |
|---|---|---|
| 1つの変数が**どう散らばっているか** | ヒストグラム | `geom_histogram()` |
| 2つの変数に**関係があるか** | 散布図 | `geom_point()` |
| **グループどうしを比べたい** | 箱ひげ図 | `geom_boxplot()` |
| **時間とともにどう変わったか** | 折れ線 | `geom_line()` |
| **大きさの順位**を見たい | 棒グラフ | `geom_col()` |

::: {.code-output}
<span class="markp">**図から考えない。問いから考える。**</span>

「かっこいい図を描こう」ではなく、
「**自分は何を知りたいのか**」を先に1文で書く。図はそれに従って決まります。
:::

## 良い図の5条件（今日のチェックリスト）

::: {.incremental}
1. **軸に名前と単位がある。** 「売上高」ではなく「売上高（百万円）」
2. **何行で描いたか言える。** 捨てられた行はないか
3. **1つの図で、1つのことだけ**言っている
4. **外れ値を黙って消していない。** 消したなら図か文に書いてある
5. **説明なしで30秒で読める**
:::

::: {.fragment}
::: {.code-output}
5がいちばん厳しい条件です。

自分の図を隣の人に**無言で30秒見せて**、
「何の図？」と聞かれたら、<span class="markp">**それは負けです。**</span>
:::
:::

# アンスコムの四重奏

## 4組のデータがあります

```{r}
#| purl: false
#| echo: false
anscombe_long <- tibble(
  組 = rep(c("組1", "組2", "組3", "組4"), each = 11),
  x  = c(anscombe$x1, anscombe$x2, anscombe$x3, anscombe$x4),
  y  = c(anscombe$y1, anscombe$y2, anscombe$y3, anscombe$y4)
)
anscombe_long |>
  group_by(組) |>
  summarise(
    xの平均 = mean(x),
    yの平均 = round(mean(y), 2),
    相関係数 = round(cor(x, y), 2),
    回帰直線の傾き = round(coef(lm(y ~ x))[2], 2)
  )
```

<br>

::: {.fragment}
<div style="text-align:center; font-size:1.3em; font-weight:900;">
平均も、相関係数も、回帰直線の傾きも、<span class="markp">**全部同じ**</span>です。
</div>
:::

::: {.notes}
ここで必ず一度止める。「同じデータだと思う人？」と挙手させてから次へ。
:::

## 図にすると

```{r}
#| purl: false
#| echo: false
#| fig-height: 3.2
#| fig-width: 11
anscombe_long |>
  ggplot(aes(x = x, y = y)) +
  geom_point(size = 2.4, colour = "#8556c7") +
  geom_smooth(method = "lm", se = FALSE, colour = "#e05a8a", linewidth = 0.8) +
  facet_wrap(~組, nrow = 1) +
  labs(x = NULL, y = NULL)
```

::: {.columns}
::: {.column width="25%"}
**組1**
ふつうの関係
:::
::: {.column width="25%"}
**組2**
直線ではない
:::
::: {.column width="25%"}
**組3**
外れ値1個が線を曲げている
:::
::: {.column width="25%"}
**組4**
1点だけで線が決まっている
:::
:::

## 教訓

<br>

<div style="text-align:center; font-size:1.4em; font-weight:900;">
<span class="marky">数字だけ見ていては、気づけないことがある。</span>
</div>

<br>

::: {.code-output}
1973年、統計学者アンスコムが作った例です。50年経っても使われ続けています。

- **平均を出したら、必ずヒストグラムを見る**
- **相関を出したら、必ず散布図を見る**

<span class="markp">**この2つは、順番を逆にしてはいけません。**</span>
図が先、数字はあと。
:::

::: {.notes}
「AIに相関を出してと頼むと、数字だけ返ってくる」ことを一言添える。
第4回の「動いたコードが正しいコードとは限らない」の続き。
:::

# ライブ分析（20分）

## この図を、良い図に直してください

```{r}
#| script: "05_ouyou"
#| fig-height: 3.4
#| fig-width: 11
firms |>
  ggplot(aes(x = 総資産, y = 純利益)) +
  geom_point()
```

::: {.code-output}
エラーは出ていません。**動きます。** でも、これは良い図でしょうか。
:::

## まず、欠点を4つ探す（ペアで3分）

::: {.columns}
::: {.column width="50%"}
**ヒント：この4つを疑う**

- どの**年度**のデータを描いた？
- 点が**重なっていない**？
- 軸に**単位**はある？
- この図は<span class="markp">**何を言いたい**</span>図？
:::
::: {.column width="50%"}
::: {.fragment}
**答え合わせ**

1. **6年分**を全部重ねている（同じ会社が6回）
2. 6,300点が重なって**数が分からない**
3. `2e+05` が何円か**分からない**
4. 「大きい会社ほど利益が多い」＝
   <span class="marky">**当たり前のこと**</span>しか言っていない
:::
:::
:::

::: {.notes}
4がいちばん大事で、いちばん出てこない。
「規模が大きければ利益額も大きい。それは分析ではなく定義に近い」と言い切る。
:::

## 4つを1つずつ直す

```{r}
#| script: "05_ouyou"
#| eval: false
firms |>
  filter(決算年度 == 2024) |>                    # ① 1年に絞る
  mutate(総資産利益率 = 純利益 / 総資産) |>       # ④ 金額 → 比率にする
  ggplot(aes(x = 総資産, y = 総資産利益率)) +
  geom_point(alpha = 0.3, colour = "#8556c7") +  # ② 薄くして重なりを見せる
  scale_x_log10() +
  labs(                                          # ③ 単位を書く
    x = "総資産（百万円・対数目盛）",
    y = "総資産利益率（純利益 ÷ 総資産）"
  )
```

::: {.code-output}
`alpha = 0.3` … 点を**70%透明**にする。濃いところ＝点が多いところ。
:::

## 直した図

```{r}
#| purl: false
#| echo: false
#| fig-height: 3.8
#| fig-width: 11
firms |>
  filter(決算年度 == 2024) |>
  mutate(総資産利益率 = 純利益 / 総資産) |>
  ggplot(aes(x = 総資産, y = 総資産利益率)) +
  geom_point(alpha = 0.3, colour = "#8556c7") +
  scale_x_log10() +
  labs(
    x = "総資産（百万円・対数目盛）",
    y = "総資産利益率（純利益 ÷ 総資産）"
  )
```

::: {.fragment}
::: {.code-output}
**雲が横一直線です。** つまり ──

<span class="markp">**会社が大きくても小さくても、利益率はたいして変わらない。**</span>

「当たり前のこと」を言う図が、**発見のある図**に変わりました。
同じデータです。**変えたのは図の選び方だけ**です。
:::
:::

## ペアの作業（15分）

::: {.columns}
::: {.column width="55%"}
**担当業種は配布シートのとおりです。**

1. 自分の担当業種**だけ**に絞る
2. 上の5条件を満たす図を**1枚**作る
3. 隣のペアと**画面を交換**して相互チェック
4. 5条件のうち**満たしていないもの**を指摘し合う
:::
::: {.column width="45%"}
::: {.code-output}
**図の型は自分で選んでください。**

散布図でも、箱ひげ図でも、
ヒストグラムでも構いません。

ただし ──
<span class="markp">**なぜその型を選んだか**</span>を
1文で言えるようにしておくこと。
:::
:::
:::

::: {.fragment}
**AIに聞いてよい。** ただし返ってきた図を、**5条件で自分が採点する**こと。
:::

## AIへの頼み方（図の場合）

::: {.columns}
::: {.column width="46%"}
**悪い**

> きれいなグラフを作って

→ 何を知りたいか書いていない。
**それらしい図**が返ってくる
:::
::: {.column width="54%"}
**良い**

> tidyverseを使っています。
> `firms` に業種・決算年度・純利益・総資産の列があります。
> **2024年度の建設業だけ**で、
> **総資産利益率の分布**を見たい。
> 軸ラベルは日本語で単位つきにしてください。

:::
:::

<br>

::: {.fragment}
::: {.code-output}
図を頼むときの追加の1点：<span class="marky">**「何行のデータで描いたかも表示して」**</span>と足す。

これだけで、黙って捨てられた行に気づけます。
:::
:::

## 持ち寄り（10分）

::: {.columns}
::: {.column width="50%"}
**共有シートに2つ貼る**

1. 自分の**図**（画像）
2. <span class="markp">**その図で言いたいこと1文**</span>
:::
::: {.column width="50%"}
::: {.code-output}
そのあと投票します。

**「一番読みやすい図」に1票。**

ただし投票するとき、
<span class="marky">**なぜ読みやすいのか**</span>を
5条件のことばで書いてください。
:::
:::
:::

<br>

::: {.fragment}
**「なんとなく見やすい」は禁止です。** 言語化できたものだけが、次に使えます。
:::

# 裏切り

## 機械業界：規模と利益の関係を調べます

```{r}
#| script: "05_ouyou"
#| fig-height: 3.4
#| fig-width: 11
kikai <- firms |>
  filter(決算年度 == 2024, 業種 == "機械", !is.na(純利益))

kikai |>
  ggplot(aes(x = 総資産, y = 純利益)) +
  geom_point(alpha = 0.5, colour = "#8556c7") +
  geom_smooth(method = "lm", se = FALSE, colour = "#e05a8a") +
  labs(x = "総資産（百万円）", y = "純利益（百万円）")
```

::: {.code-output}
`geom_smooth(method = "lm")` ＝ **回帰直線**を引く。`lm` は linear model の略です。
:::

## 傾きは、これです

```{r}
#| script: "05_ouyou"
lm(純利益 ~ 総資産, data = kikai) |> coef()
```

```{r}
#| purl: false
#| echo: false
b_all  <- coef(lm(純利益 ~ 総資産, data = kikai))[2]
kikai_d <- kikai |> filter(総資産 < max(総資産))
b_drop <- coef(lm(純利益 ~ 総資産, data = kikai_d))[2]
```

::: {.code-output}
傾き `r round(b_all, 4)` ＝ **総資産が1万百万円（100億円）大きい会社は、純利益が約`r round(b_all * 10000)`百万円多い。**

`r nrow(kikai)`社で計算しました。行数も確認済みです。
**検算もしました。** 何も悪いことはしていません。
:::

## 1社だけ、外してみます

```{r}
#| script: "05_ouyou"
kikai2 <- kikai |> filter(総資産 < max(総資産))   # いちばん大きい1社を外す

lm(純利益 ~ 総資産, data = kikai2) |> coef()
```

::: {.fragment}
::: {.code-output}
| | 社数 | 傾き |
|---|---|---|
| 全部 | `r nrow(kikai)`社 | `r round(b_all, 4)` |
| 1社外す | `r nrow(kikai_d)`社 | `r round(b_drop, 4)` |

<span class="markp">**`r round((1 - b_drop / b_all) * 100)`%小さくなりました。**</span> 外したのは、`r nrow(kikai)`社のうち**たった1社**です。
:::
:::

## 図で見ると

```{r}
#| purl: false
#| echo: false
#| fig-height: 3.6
#| fig-width: 11
kikai |>
  ggplot(aes(x = 総資産, y = 純利益)) +
  geom_point(alpha = 0.5, colour = "#8556c7") +
  geom_point(data = kikai |> slice_max(総資産, n = 1),
             colour = "#e05a8a", size = 5) +
  geom_smooth(method = "lm", se = FALSE, colour = "#e05a8a") +
  geom_smooth(data = kikai_d, method = "lm", se = FALSE,
              colour = "#3aa0d1", linetype = "dashed") +
  scale_x_continuous(expand = expansion(mult = c(0.02, 0.10))) +
  labs(x = "総資産（百万円）", y = "純利益（百万円）")
```

::: {.code-output}
<span style="color:#e05a8a;">**実線**</span>＝全部で引いた線
<span style="color:#3aa0d1;">**点線**</span>＝ピンクの1社を外して引いた線
:::

## この1社は「外れ値」でしょうか

::: {.columns}
::: {.column width="50%"}
**外すべき、という立場**

- 1社で結論が変わるのは危うい
- 他の`r nrow(kikai_d)`社を代表していない
:::
::: {.column width="50%"}
**外してはいけない、という立場**

- **実在する会社**である
- 大きくて儲かっているのは
  <span class="marky">**事実**</span>であって、誤りではない
:::
:::

<br>

::: {.fragment}
::: {.code-output}
<span class="markp">**正解はありません。**</span> どちらにも理屈があります。

しかし、**やってはいけないこと**は決まっています ──
:::
:::

## やってはいけないこと

<br>

<div style="text-align:center; font-size:1.4em; font-weight:900;">
<span class="marky">都合のいいほうの図だけを見せて、<br>外したことを書かないこと。</span>
</div>

<br>

::: {.code-output}
第4回は「**動いたコードが、正しいコードとは限らない**」でした。

今日はその続きです ──
<span class="markp">**正しく描かれた図が、正しい結論を導くとは限らない。**</span>

だから、外したら**書く**。両方の数字を**出す**。それだけです。
:::

::: {.notes}
ここは第7回（利益分布アプローチ）と第8回（20個試せば1個当たる）の伏線。
「サンプルの決め方ひとつで結論が動く」という感覚だけ残せばよい。
外れ値処理の技法（ウィンザライズ等）はここでは一切出さない。
:::

# まとめ

## 今日おぼえたこと

::: {.incremental}
- 棒グラフは、グループを**1つの数字に潰す**。潰れたものは見えない
- **箱ひげ図**は、ばらつきと外れ値を見せてくれる
- **金額は歪む。比率にすると歪みが消える**（規模の違いが割り算で消える）
- **問いの型が決まれば、図の型は決まる**。図から考えない
- **アンスコムの四重奏**：数字が同じでも、図はまるで違う
- <span class="markp">**正しく描かれた図が、正しい結論を導くとは限らない**</span>
:::

## 今日の道具

| 道具 | 何をするか |
|---|---|
| `geom_histogram()` | 1変数の分布を見る |
| `geom_boxplot()` | グループを比べる |
| `geom_point(alpha = 0.3)` | 散布図。重なりを薄さで見せる |
| `geom_smooth(method = "lm")` | 回帰直線を引く |
| `scale_x_log10()` | 目盛りを10倍刻みにする |
| `labs(x = , y = )` | **軸に名前と単位をつける** |

::: {.code-output}
覚えるのは<span class="marky">**`labs()`だけ**</span>で構いません。他はAIが書いてくれます。
`labs()` を書くかどうかは、**AIではなくあなたが決めること**だからです。
:::

## 次回（第6回）の事前課題

| | 内容 | 目安 |
|---|---|---|
| **A** | 解説動画（6分）：Quartoで1本作って出力するまで | 20分 |
| **B** | **予想シート**：隣の人のファイルは、自分のPCで動くか（3択） | 3分 |
| **C** | 今日作った図を**1枚**、コードごと持ってくる | 10分 |

::: {.code-output}
第6回の問いは <span class="marky">**「半年後の自分は、この分析を再現できるか」**</span>です。

そして第6回では、<span class="markp">**隣の人のファイルを自分の環境で動かします。**</span>
:::

::: {.notes}
Cは第6回のqmdに貼り付ける材料になる。図だけでなくコードを持ってこさせること。
「動かなかった原因」を第6回でランキングにするので、あえて予告しておく。
:::

## 詰まったら

::: {.columns}
::: {.column width="50%"}
**その場で**

1. エラー文をAIに貼る（コードも一緒に）
2. 隣の人の画面を見る
3. 手を挙げる
:::
::: {.column width="50%"}
**あとで**

- プロジェクトを**開き直す**と新品に戻ります
- manaba の質問掲示板へ（**図とコードを両方貼ること**）
:::
:::

<br>

::: {.code-output}
図がうまくいかないときの質問のコツ：
<span class="markp">**「出てきた図」と「出したかった図」を両方書く。**</span>
これだけで解決が3倍速くなります。
:::
